【裁判字號】    92,台上,241
【裁判日期】    920116
【裁判案由】    傷害直系血親尊親屬
【裁判全文】
最高法院刑事判決                                九十二年度台上字第二四一號
    上  訴  人  甲○○
    選任辯護人  王秋霜律師
                黃嘉明律師
右上訴人因傷害直系血親尊親屬案件，不服台灣高等法院台中分院中華民國八十九年
十月三十一日第二審判決（八十九年度上易字第八一五號，起訴案號：台灣台中地方
法院檢察署八十八年度偵字第三四七四號），提起上訴，本院判決如左：
    主  文
原判決關於甲○○部分撤銷，發回台灣高等法院台中分院。
    理  由
本件原判決認定上訴人甲○○於民國八十七年十二月五日十四時許，前往台中縣大雅
鄉○○路二三四號其直系血親尊親屬即父親王田之住處，與其父親王田及胞弟王奇楨
（已判刑確定）間因言談不合而起爭執，黃沼基、黃壽松（均已判刑確定）聽聞爭吵
聲，趕往勸架。王奇楨見狀，認黃沼基、黃壽松係上訴人之妻舅，有偏袒之虞，即出
言罵黃沼基、黃壽松。黃沼基，黃壽松心生不滿，即與上訴人基於共同傷害之犯意聯
絡，王奇楨亦出於傷害之犯意，由黃壽松出面與王奇楨拉扯爭吵，上訴人則以茶杯丟
擲王奇楨，雙方進而互毆。王田見王奇楨人單力薄，欲出手拉架，亦遭上訴人以茶盤
打傷，致使王田受有雙手挫傷等傷害，王奇楨受有右眼下方瘀血等傷害，黃壽松則受
有右手上臂挫傷瘀血等傷害等情。因而撤銷第一審關於上訴人部分之判決，改判論處
上訴人傷害直系血親尊親屬罪刑。固非無見。
惟查：(一)刑法第五十五條前段所稱一行為觸犯數罪名，係指基於一個意思決定，實施
一個行為，發生侵害數個法益之結果，符合數個犯罪構成要件者而言。倘係出於各別
之犯意，實施數行為，而觸犯獨立之數罪名，即屬數罪併罰之問題，與想像競合犯有
別。原判決謂上訴人有共同參與毆傷王奇楨之犯意聯絡及行為分擔，亦有另行起意以
茶盤傷害其父親之行為，應堪認定（見原判決第七面第十二行至第十三行）。如果無
訛，則上訴人傷害其父親王田之行為，既係「另行起意」為之，似應與其共同傷害王
奇楨之部分，分論併罰，始屬適法。乃原判決又謂上訴人所為上開二罪，係一行為觸
犯數罪名，為想像競合犯，應從一重之傷害直系血親尊親屬罪處斷（見原判決第十三
面第十一行至第十二行），其理由之論敘前後矛盾，自有可議。判決內對於上訴人傷
害王奇楨、王田之行為，是否基於一個意思決定而為之？或其傷害王田之部分係另行
起意而分別為之？復未明白認定，事實尚欠明瞭，本院無從為判斷其適用法律正當與
否之依據。(二)原判決認定上訴人以茶杯丟擲王奇楨，雙方進而互毆等情。則上訴人似
亦分擔傷害行為一部之實施，並非僅止於犯意聯絡。但其理由另謂上訴人及黃沼基縱
未出手傷害，其對於黃壽松之傷害行為亦有相當之認識，難謂無共同之犯意聯絡（見
原判決第六面第四行至第五行），與事實之認定，不盡一致。且上訴人對於黃壽松之
傷害行為有「相當之認識」，何以即得本此「相當之認識」，逕認其與黃壽松具有共
同犯罪之意思交換，並有相互利用黃壽松之行為，以遂行共同傷害之目的，而屬「犯
意之聯絡」？卻未進一步闡明，併有判決不載理由之違法。再，證人陳海墩於警訊中
證稱：「（問：甲○○及黃沼基、黃壽松有無毆打王田及王奇楨？）沒有。現場僅黃
壽松及王奇楨發生拉址。」等語（見偵查卷第二十九頁反面）。證人劉勝平於原審亦
稱：「他們有來找我當中間人，王蕭告訴我甲○○沒有打王田。」等語（見原審卷
第一宗第一八八頁）。原判決對於此項有利於上訴人之卷證資料，未說明不予採納之
理由，同有違誤。(三)訊問被告應先告知犯罪之嫌疑及所犯所有罪名。罪名經告知後，
認為應變更者，應再告知，刑事訴訟法第九十五條第一款定有明文。此項規定，旨在
使被告得以充分行使其防禦權，避免法院突擊性之裁判，以維護程序之公平正義。本
件檢察官係以上訴人涉有刑法第二百七十七條第一項之傷害罪嫌，提起公訴，第一審
判決亦依同法條論處罪刑。原判決改論以較重之同法第二百八十條傷害直系血親尊親
屬罪。但稽之原審審判筆錄記載：「審判長法官先對被告告知其犯罪之嫌疑及所犯所
有罪名（詳如起訴書、原審判決書所載），並告知被告下列事項……」（見原審卷第
二宗第七面）。亦即原審審判長僅告知上訴人關於普通傷害罪名，但就其所變更較重
之傷害直系血親尊親屬罪名則未再予告知，使上訴人有辯明該犯罪嫌疑之機會，遽為
裁判，其所踐行之訴訟程序，亦嫌欠洽。上訴意旨指摘原判決違背法令，尚非全無理
由，應認此部分之原判決有撤銷發回之原因。
據上論結，應依刑事訴訟法第三百九十七條、第四百零一條，判決如主文。
中      華      民      國    九十二    年      一      月     十六     日
                              最高法院刑事第四庭
                                  審判長法官  紀  俊  乾
                                        法官  黃  正  興
                                        法官  劉  介  民
                                        法官  陳  東  誥
                                        法官  林  秀  夫
      右正本證明與原本無異
                                              書  記  官
中      華      民      國    九十二    年      一      月     二十     日


司法院資訊處製作；財團法人民間司法改革基金會備份。
